臺灣高等法院民事判決　　　　　 95年度上字第288號
上　訴　人　甲○○○○○○ ○○○○○○○○○○○ ○○○ ○○○○○○○（澳商飛姆雷
　　　　　　工程股份有限公司）
法定代理人　丙○○（FAMING HSIEH）
訴訟代理人　蔡惠子律師
　　　　　　莊立群律師
被 上訴 人　現代電影沖印股份有限公司
法定代理人　乙○○
訴訟代理人　張樹萱律師
上列當事人間請求給付貨款等事件，上訴人對於中華民國95年2
月17日臺灣士林地方法院93年度訴字第706號第一審判決提起上
訴，經本院於96年7月3日言詞辯論終結，判決如下：
    主      文
原判決廢棄。
被上訴人應給付上訴人澳幣拾肆萬壹仟玖佰伍拾伍元壹角或於給
付時給付地等值市價之新台幣，及自民國九十三年七月八日起，
至清償之日止，按年息百分之五計算之利息。
第一、二審訴訟費用由被上訴人負擔。
本判決第二項，於上訴人以澳幣肆萬柒仟參佰貳拾元或等值之新
台幣供擔保後，得假執行；但被上訴人如以澳幣拾肆萬壹仟玖佰
伍拾伍元壹角或等值之新台幣預供擔保，得免為假執行。
    事實及理由
一、本件上訴人起訴時，係請求被上訴人給付澳幣 (下同)14 萬
    1,955.1元，及其中12萬元自民國 (下同)91 年7月11日起，
    其餘2萬1,955.1元自起訴狀繕本送達之翌日93年7月8日起(
    見原審卷一85頁)，均至清償日止，按年息5%計算之利息，
    嗣於提起上訴時，僅請求被上訴人給付14萬1,955.1元及自
    93年7月8日起，至清償日止，按年息5%計算之利息，經核係
    屬減縮應受判決事項之聲明；又上訴人起訴時，原僅係本於
    不當得利之法則，請求被上訴人給付上開金額之其中2萬
    1,955.1元本息 (含購買零件之價金1萬1,423.3元本息及工
    程師來台裝機之費用1萬531.8元本息)，嗣於本院訴訟程序
    進行中之95年5月12日具狀追加本於買賣關係請求，經核其
    請求之基礎事實係屬同一，是依民事訴訟法第446條第1項但
    書、第255條第1項第2款、第3款規定，均應准許。合先敘明
    。
二、上訴人聲明求為判決：(一)原判決廢棄。(二)被上訴人應給付上
    訴人14萬1,955.1元或於給付時給付地等值市價之新台幣，
    及自93年7月8日起，至清償之日止，按年息5%計算之利息。
    (三)願供擔保，請准宣告假執行。
    被上訴人聲明求為判決：(一)上訴駁回。(二)如受不利判決，願
    預供擔保請准宣告免為假執行。
三、上訴人起訴主張：被上訴人於90年5月28日向伊購買ECP2D-
    12MD58型號影片沖印機一部 (下稱系爭沖印機)，雙方並簽
    訂買賣契約書 (下稱系爭買賣契約書)，約定買賣價金共計
    60萬元，惟被上訴人迄今僅給付48萬元，尚積欠尾款12萬元
    ；又被上訴人於90年11月間另向伊購買輥輪及承軸等零件15
    項(下稱系爭零件)，亦積欠買賣價金1萬1,423.3元尚未付款
    ；又依系爭買賣契約書第2-2條約定，伊派遣工程師來台為
    被上訴人安裝系爭沖印機之安裝工資及代墊費用 (下稱系爭
    裝機費用)共計1萬531.8元，應由被上訴人負擔，惟被上訴
    人亦未付款等情，爰本於買賣關係及不當得利之法則，求為
    命被上訴人給付14萬1,955.1元，及在本院減縮自93年7月8
    日起，至清償日止，按年息5%計算利息之判決。
    被上訴人則以：兩造對於本件買賣行為有適用我國法律之合
    意，且本件買賣行為之行為地及發要約通知地均在我國，依
    涉外民事法律適用法第6條第1項規定，自應適用我國法律；
    又上訴人既主張已於91年3月19日已依約完成裝機工作，則
    其對於系爭買賣契約之尾款請求權，應自斯時起算，並於93
    年3月18日罹於時效而消滅，而上訴人遲至93年6月間始提起
    本件訴訟，顯已逾2年時效期間；又伊否認曾於92年10月1日
    收受上訴人請求付款之傳真函，況縱令已收受，因上訴人並
    未於請求後6個月內即93年4月2日對伊起訴，其時效亦不中
    斷；又系爭沖印機係於90年12月22日運抵伊公司，依系爭買
    賣契約書第2條及第3條約定，上訴人應配合安排工程師來台
    進行安裝工作，並至遲於14日內即91年1月5日完成系爭沖印
    機之安裝，惟上訴人遲至91年3月8日始派遣工程師Peter
    George Conway(下稱Peter)來台安裝，其遲延裝機日數達76
    日，依系爭買賣契約書第2-3條第2項約定，應以每日1,200
    元計算罰款 (penalty)，共計應給付伊9萬1,200元之罰款；
    又上訴人之工程師於91年3月21日離台時，系爭沖印機仍有
    電路問題尚未處理完畢，自屬不完全給付，伊不得已乃委託
    訴外人輔敦有限公司 (下稱輔敦公司)協助整修電路，並受
    有至少新台幣424萬2,500元之損失，爰均以之主張與系爭買
    賣契約之尾款抵銷；又系爭零件價金及系爭裝機費用均係本
    於兩造間買賣契約關係而生，自非不當得利，且均已罹於時
    效云云，資為抗辯。
四、經查，兩造曾於90年5月28日簽訂系爭買賣契約書，約定由
    被上訴人向上訴人購買系爭沖印機，並約定買賣價金共計60
    萬元，被上訴人已給付48萬元，尚有尾款12萬元未給付；另
    被上訴人向上訴人購買金額為1萬1,423.3元之系爭零件、以
    及上訴人依系爭買賣契約書第2條約定，派遣工程師Peter來
    台安裝系爭沖印機所生之裝機費用1萬531.8元，被上訴人均
    未付款之事實，為兩造所不爭執，並有系爭買賣契約書暨中
    譯文、系爭零件發票暨中譯文及系爭裝機費用發票暨中譯文
    可稽（見原審卷一19至43頁），自堪認為真實。
五、上訴人主張被上訴人依系爭買賣契約書及系爭零件買賣契約
    之約定，負有給付買賣價金及系爭裝機費用共計14萬1,955.
    1元之義務等情。雖被上訴人予以否認，並以前揭情詞置辯
    ，但查：
(一)、本件上訴人係依澳洲法律成立之公司，為外國法人，其與被
    上訴人間之民事法律關係，自應適用我國涉外民事法律適用
    法以定其準據法，並非當然適用我國法律。而涉外民事法律
    適用法第6條第1項、第2項規定：「法律行為發生債之關係
    者，其成立要件及效力，依當事人意思定其應適用之法律；
    當事人意思不明時，同國籍者依其本國法，國籍不同者依行
    為地法，行為地不同者以發要約通知地為行為地，如相對人
    於承諾時不知其發要約通知地者，則以要約人之住所地視為
    行為地」。查系爭買賣契約書並未約定準據法，兩造之國籍
    復不相同，依上開規定，自應以兩造簽訂系爭買賣契約書之
    行為地法為準據法，而系爭買賣契約書係由上訴人於90年5
    月25日自澳洲發出書面要約，送至被上訴人設在我國之事務
    所，並由被上訴人於90年5月28日予以簽認，此觀諸系爭買
    賣契約書末頁之簽訂日期自明（見本院卷30頁)，足見系爭
    買賣契約之發要約通知地為澳洲，從而，在認定系爭買賣契
    約之效力時，自應適用澳洲法律，此徵諸系爭買賣契約書乃
    係以英文簽訂，益臻明瞭。雖被上訴人抗辯：系爭沖印機係
    由上訴人之法定代理人至我國境內向被上訴人遊說購買，並
    於90年5月14日前達成買賣合意，被上訴人始於90年5月14
    日出具切結書向中華民國電影事業發展基金會 (下稱電影發
    展基金會)提出輔助金申請云云，並提出切結書為證 (見本
    院卷107頁)，惟經核上開切結書之內容，僅係被上訴人單方
    面向電影發展基金會表示其有購買系爭沖印機之意願，並保
    證購入之機器實體與送審資枓相同，尚不足據以證明兩造間
    就系爭沖印機已達成買賣之合意，更無從推認系爭買賣契約
    之要約行為係由上訴人之法定代理人在我國境內進行，是被
    上訴人所為之上開抗辯，尚不足取。至兩造在原審訴訟程序
    中，固曾本於我國法律規定進行攻防，然此乃屬系爭買賣契
    約書簽訂後所發生之事實，尚難據以認定兩造簽訂系爭買賣
    契約書時，即有適用我國法律之合意。
(二)、依上訴人公司事務所所在地即澳洲新南威爾斯州之律師John
    Patrick Reen所提出，經當地公證人公證且經我國駐外單位
    驗認之法律聲明書附件即西元1969年制訂，現仍有效之新南
    威爾斯時效法 (Limitation Act)第31條第14項第1款規定：
    「關於下列任一訴因之訴訟，倘係於原告首次產生該訴因，
    或原告經由第三人請求時，該第三人首次產生該訴因之日起
    算，已逾六年消滅時效期間後始起訴者，該訴訟將不被維持
    ：(a)基於契約關係 (包括準契約關係)之訴訟，且非基於事
    實行為之訴因」 ((1)An action on any of the following
    causes of action is not maintainable if brought
    after the expiration of a limitation period of six
    years running from the date on which the cause of
    action first accrues to the plaintiff or to a person
    through whom the plaintiff claims:(a) a cause of
    action founded on contract (including quasi
    contract)not being a cause of action founded on a
    deed)(見本院卷53至56頁)，足見系爭買賣契約書所適用之
    準據法即澳洲新南威爾斯法律，就因契約而生之請求權所定
    之時效期間為6年。而系爭沖印機係於90年11月22日交付被
    上訴人，既為兩造所不爭執，則上訴人於93年6月30日提起
    本件訴訟，本於買賣關係請求被上訴人給付系爭買賣契約書
    約定價金之尾款，並於95年5月12日除原依據不當得利之法
    則外，另追加本於買賣關係，請求被上訴人給付系爭零件價
    金及系爭裝機費用，經核均未逾上開6年之時效期間，是被
    上訴人所為本件請求權已罹於時效之抗辯，自不足取。
(三)、依系爭買賣契約書第2-3條第1項約定：「交貨時間：所有三
    項設備應於Filmlab(指上訴人)收到訂單確認書及從Filmlab
    之銀行收到如付款條件所載定金之匯款確認書後五個月內，
    完成裝箱及備付裝船運送」 (Delivery time: All three
    items will be crated and ready for shipment within
    Five(5) months after Filmlab receives confirmation
    fo order and received confirmation of remittance of
    the Deposit as per the Payment term from Filmlab's
    bank.」。查被上訴人係於90年6月29日匯付定金 (見本院卷
    129頁背面)，上訴人則於同年7月3日收到銀行匯款通知，並
    在同年11月22日將系爭沖印機裝船運送 (見原審卷二131頁)
    ，顯未逾上開約定之交貨時間。
(四)、復查系爭買賣契約書第2-2條關於「裝機」部分共分6項約定
    ，其中第1項至第4項乃係約定被上訴人就上訴人之工程師因
    裝機所生日費、食宿費及交通費應予負擔暨其計價方式，其
    餘第5項及第6項之約定則分別為：「買方 (指被上訴人)提
    供3名合格的工程師及譯員協助Filmlab工程師執行裝機工作
    ，Filmlab知悉買方的願望在14天內完成裝機」、「買方在
    Filmlab工程師抵達前一定要將所有的水電設施及攪拌室準
    備妥當」，則綜合上開第2-2條各項約定以觀，第5項約定所
    指之14天期間，應係指工程師所進行之裝機天數應控制在14
    天內，藉以避免被上訴人所負擔之裝機費用過高，而非要求
    上訴人應於交付系爭沖印機後14天內完成裝機工作，此經參
    諸系爭買賣契約書第2-5條「付款條件」第3項約定：「20%
    尾款於完成裝機時，依據買方代表所簽發之完工證明，以不
    可撤銷之信用狀兌現」 (20%Final payment upon
    completion of installation works to be by confirmed
    irrevo- cable letter of credit(L/C) against
    Installation Completion Certificate signed by
    Buyer's representat ive.)及第6項約定：「信用狀有效期
    為自開狀日算起12個月」 (Letter of credit to　be open
    for negotiation for twelve months(12)from date of
    issue.」，使尾款之付款期限長達信用狀開狀日即90年7月
    10日 (見原審卷一48至57 頁)後一年，亦可相互印證。從而
    ，系爭沖印機之裝機日期，顯未於系爭買賣契約書中予以明
    定。
(五)、被上訴人曾於90年10月30日以傳真函通知上訴人：「如果工
    程師要開箱作業，必須要配合我方的時間」 ( 見原審卷一
    180頁)，上訴人則於同日以傳真函回復：「有關開箱作業業
    務，我方人員將配合貴方時間」 (見原審卷一181頁)，足見
    兩造曾於系爭買賣契約書簽訂後，另行合意將系爭沖印機之
    裝機日期授權由被上訴人指定，上訴人則予以配合辦理。雖
    被上訴人於知悉系爭沖印機之抵達日期後，即於90年12月5
    日以傳真函通知上訴人：「我方預計於 (西元)2001 年12月
    22 日ECP-2D到達現代公司，請你安排工程師來安裝」 (見
    原審卷一183頁)，惟上訴人公司在90年12月21日至91年1月
    20日期間，適逢聖誕假期放假，無法立即派遣工程師前來協
    助裝機作業，已據上訴人於90年12月5日以傳真函回復被上
    訴人甚明 (見原審卷一184頁)，且被上訴人為支付尾款而於
    90 年7月10日所開立之信用狀，其有效期間僅有6個月，亦
    即至91年1月10日即已屆滿 (見原審卷一48頁)，並未符合系
    爭買賣契約書所定其有效期間應為12個月之約定，而系爭沖
    印機之完成裝機，乃係被上訴人以信用狀支付尾款之必備條
    件，已如上述，因此，上訴人為恐工程師裝機完成並取得完
    工證明後，被上訴人所開立之信用狀因逾期而失效，致生無
    法取得尾款之危險，乃要求被上訴人依約修改信用狀有效期
    間為1年，並俟91年3月6日接獲銀行通知被上訴人已於91年3
    月5日修改上開信用狀之有效期間為91年7月10日後 (見原審
    卷一44至47頁)，旋即於91年3月7日派遣工程師Peter來台安
    裝系爭沖印機 (見原審卷一64頁)，經核即無給付遲延之可
    歸責事由可言，是被上訴人所為上訴人有履行裝機義務遲延
    之抗辯，自不足取。
(六)、依系爭買賣契約書第2-7條第2項約定：「瑕疵擔保不適用於
    下列情形：4.由客戶自行裝機或改裝設備所引起的缺失」
    (Thewarranty does not cover the following:4.Defects
    arising out of client's own installation or modifi-
    cation of the equipment)，足證被上訴人並無自行安裝系
    爭沖印機之權利。惟查，被上訴人自認早在上訴人之工程師
    Peter來台之前，即已因其與保險公司間之合約問題，而於
    91年1月19日將系爭沖印機逕行開封 (見原審卷一156、157
    頁)，而上訴人之工程師Peter於91年3月8日開始進行裝機工
    作，即發現系爭沖印機業已裝置完畢，舉凡電源、水、排水
    及化學配管均已連接完畢，且所有影片架亦均裝上牽引片，
    有該工程師Peter按澳洲官式宣告法 (Statutory Declara-
    tion Act)規定，在太平紳士前所提出之官式宣告書
    (statutory declaration)暨中譯文可稽 (見原審卷一64至
    76頁)，足見被上訴人確有違約自行拆封裝機之行為。又依
    該工程師Peter所為上開官式宣告書記載：「在2002年3月9
    日及11日我花了大部分的時間糾正所有由現代公司完成工作
    的錯誤部分，包括調整接裝及調整水平」、「2002年3月12
    日我開始對機器的各獨立部件做測試，此時Michael(指被上
    訴人公司之員工)告訴我主調速器 (main inverter )一定要
    重新輸入程式，因為在雪梨所置的原裝品在拆箱時掉落，而
    已更換由現代公司在本地購得的同型產品」、「我注意到
    200/415伏特的變壓器不像是原Filmlab所曾使用的產品」
    、「我懷疑他們所說，而相信這機器在我未抵達前已通電，
    由於所有的PLC (程式控制器)均無儲存程式而致使調速器及
    變壓器損壞」、「我進一步注意到沖洗水電磁閥的位置已被
    移動，並且混水器已被拆除，沖洗水閥已按現代公司自身的
    設計在不同位置裝置完畢」、「我問Michael為什麼變壓器
    已被更換，因為我發現Filmlab的原裝品被放置在儲藏室內
    ，他的回答是它已被燒壞，我懷疑他們有企圖在我到達之前
    運轉這機器」、「在 (2002年3月18日)8 點30分Ali(指被上
    訴人公司之經理陳世禮)來接我至現代公司，當我到達那邊
    時我被拒絕進入沖洗機車間而被帶到會議室去」、「在2002
    年3月20日Ali並未如往常一般來旅館接我，當我打電話給
    Faust(指翻譯人員)去找原因時，被告知我已不能在工場工
    作」、「在2002年3月20日Ali來旅館接我到他們的會議室，
    在那裡Faust告訴我，我不能進入沖洗機車間，我回答說假
    如我不能執行我的任務的話，我留在此處已沒有多大用處，
    Ali由沖洗機車間拿出我的工具箱並送我回旅館」、「在
    2002年3月21日Edi Sati(Filmlab的財務經理)發了封電傳給
    我，要我親手交給現代公司，通知他們假如他們需要我繼續
    做裝機工作的話，我會留在台北」、「在 (2002年3月21日
    )8:30 分Michael來旅館接我，我再問他現代公司是否需要
    我留下，但他並不回答而直接送我到機場」，足認系爭沖印
    機在上訴人之工程師Peter進行裝機前，即已因被上訴人之
    自行拆封裝機行為致生諸多瑕疵，且工程師Peter在未完成
    裝機前即離開我國，又全係因被上訴人拒絕受領其履行裝機
    之義務，而非其主動要求離台，從而，被上訴人所為上訴人
    應負不完全給付責任之抗辯，亦不足取。至被上訴人另抗辯
    ：工程師Peter離台係因已預訂於91年3月22日與家人至海外
    渡假云云，既未據其舉證以實其說，是其所為此部分之抗辯
    ，殊不足取。
(七)、雖被上訴人又抗辯：系爭沖印機之電力供應規格為240/415V
    ,50 HZ,與伊所需求之規格即三相,220V,60HZ 不符云云，並
    提出兩造往來確認系爭沖印機所需電力供應規格之傳真函為
    證 (見原審卷一212至215頁)。惟查，依上訴人於91年3月22
    日回復被上訴人之傳真函所示：「由Peter Conway處得知的
    信息只能證明貴處的電力是"單向220V"。由於設計組裝均按
    "三相220V"做基礎，所以我只能確認"補救辦法困難有加
    .... 原來不合之處是我們的三相三線並不接地線，而台北
    的三相其中之一在電力公司處接地。由於貴處的電力已確定
    是三相220V，其中任何二線之間均是220V(請再確認)。解決
    的辦法就比是單向的要簡單」 (見原審卷一196頁)，已明白
    表述工程師Peter所認知被上訴人之電力供應系統為"單向
    220V"有誤，系爭沖印機係按三相220V之電力供應規格設計
    ，與被上訴人之電力供應系統相同，僅在接地線之設計上有
    所不符而已，再經徵諸被上訴人自認系爭沖印機在委託訴外
    人輔敦公司修正電力使用問題後已得以運轉 (見本院卷124
    頁)，被上訴人並已於91年4月12日出具驗收證明書陳報電影
    發展基金會，俾辦理電影工業輔助金之撥款事宜 (見原審卷
    二39至41頁)，顯見系爭沖印機之電力供應規格應係按兩造
    所約定之三相,220V,60HZ 規格設計，否則絕無可能由訴外
    人輔敦公司在短期內調整修正後即可順利運轉並通過驗收，
    是被上訴人所為此部分之抗辯，亦不足取。至被上訴人所提
    出之裝機電路供應線路圖2紙 (被上訴人誤繕為3紙)，經核
    其上雖記載電力規格為240/415V,50HZ(見本院卷175、176頁
    ) ，惟上訴人既否認上開2紙線路圖即係系爭沖印機之線路
    圖，而被上訴人就此事實復不能舉證證明，尚難據為有利於
    被上訴人之認定。
(八)、系爭買賣契約書第2-5條第3項既約定20%之尾款係以完成裝
    機時，依據買方代表所簽發之完工證明，以不可撤銷之信用
    狀兌現，已如上述，揆其約定意旨，乃著眼於以系爭沖印機
    之完成裝機為付款條件，至完工證明之取得與否，僅涉及是
    否符合以信用狀付款之要件，應與被上訴人有無付款義務，
    應分別以觀。系爭沖印機既經被上訴人驗收完成，且上訴人
    就系爭買賣契約之履行復無因可歸責之事由，致債務不履行
    之情事，已如上述，則上訴人本於系爭買賣契約書之約定，
    請求被上訴人給付20%之尾款即12萬元及法定遲延利息，即
    屬有據。又被上訴人既自認其依系爭買賣契約書第2條之約
    定，應負擔上訴人之工程師Peter來台裝機所生之日費、食
    宿費及交通費共計1萬531.8元，且應於完工後及簽發完工證
    明之30日內電匯予上訴人；另其又曾於90年11月間向上訴人
    購買系爭零件共計1萬1,423.3元，迄未付款 (見本院卷190
    頁)，則系爭沖印機既已完工驗收，是上訴人本於買賣關係
    ，併請求被上訴人給付上開款項共計2萬1,955.1元及法定遲
    延利息，亦屬有據。
六、綜上所述，上訴人本於買賣關係，請求被上訴人給付14萬
    1,955.1元或於給付時給付地等值市價之新台幣 (民法第202
    條前段規定參照)及在本院減縮自93年7月8日起，至清償之
    日止，按年息5%計算之利息，即屬應予准許。從而，原審所
    為上訴人敗訴之判決，尚有未洽，上訴論旨指摘原判判決不
    當，求予廢棄改判，為有理由。末查本判決主文第二項所命
    之給付，兩造既均陳明願供擔保，以代釋明，聲請宣告假執
    行或免為假執行，經核均與規定相符，爰分別酌定相當之擔
    保金額，併予准許。
七、至兩造其餘之攻擊或防禦方法及未經援用之證據，經本院斟
    酌後，認為均不足以影響本判決之結果，自無逐一詳予論駁
    之必要，併此敘明。
八、據上論結，本件上訴為有理由，依民事訴訟法第450條、第
    78 條，判決如主文。
中　　華　　民　　國　　96　　年　　7 　　月　　17 　 日
  　　　　　　　　　民事第六庭
                        審判長法　官  林鄉誠
　　  　　　　　　　　　      法　官  楊豐卿
　　　  　　　　　　　　      法　官  許紋華
正本係照原本作成。
如不服本判決，應於收受送達後20日內向本院提出上訴書狀，其
未表明上訴理由者，應於提出上訴後20日內向本院補提理由書狀
（均須按他造當事人之人數附繕本）上訴時應提出委任律師或具
有律師資格之人之委任狀；委任有律師資格者，另應附具律師資
格證書及釋明委任人與受任人有民事訴訟法第466條之1第1項但
書或第2項（詳附註）所定關係之釋明文書影本。
中　　華　　民　　國　　96　　年　　7 　　月　　18 　 日
　　　　　　　　　　　　　　　書記官  潘大鵬
附註：
民事訴訟法第466條之1（第1項、第2項）：
對於第二審判決上訴，上訴人應委任律師為訴訟代理人。但上訴
人或其他法定代理人具有律師資格者，不在此限。
上訴人之配偶、三親等內之血親、二親等內之姻親，或上訴人為
法人、中央或地方機關時，其所屬專任人員具有律師資格並經法
院認為適當者，亦得為第三審訴訟代理人。
